【裁判字號】    95,台上,2381
【裁判日期】    951026
【裁判案由】    損害賠償
【裁判全文】
最高法院民事判決            九十五年度台上字第二三八一號
上  訴  人  甲○○
            乙○○
共      同
訴訟代理人  熊梓檳律師
上  訴  人  丙○○
訴訟代理人  陳文卿律師
被 上 訴人  鎮鳴建設有限公司
法定代理人  丁○○
上列當事人間請求損害賠償事件，上訴人對於中華民國九十五年
六月二十日台灣高等法院台南分院第二審更審判決（九十四年度
上更(一)字第三○號），提起上訴，本院判決如下：
    主  文
原判決關於駁回上訴人其餘上訴及該訴訟費用部分廢棄，發回台
灣高等法院台南分院。
    理  由
本件被上訴人主張：上訴人之被繼承人陳國雄依台灣高等法院台
中分院七十四年度上更(一)字第一一六號確定判決應將其所有坐落
雲林縣斗南鎮○○段（下同）一一九二、一一九三、一一九四、
一一九五、一一九九、一二○○、一二○一地號等七筆土地（下
稱系爭七筆土地）移轉登記予伊。嗣陳國雄於民國九十年二月十
日死亡，其遺產依法由上訴人繼承，上訴人對陳國雄之遺產當知
悉甚詳，於同年三月九日兩造就前揭債務而為和解時，竟基於共
同謀議，授意訴外人即甲○○之配偶林孟仁隱匿流動資產部分，
佯稱陳國雄之遺產僅剩其所提示之一一九三、一一九六、一一九
七、一一九八、一二一七地號等五筆土地（下稱系爭五筆土地）
，致使伊因而陷於錯誤與之簽訂和解書，自屬詐欺之共同侵權行
為，伊乃依民法第九十二條之規定，以存證信函撤銷該和解。伊
對於系爭七筆土地移轉登記之請求即回復存在，惟因可歸責於陳
國雄之事由，其中一二○○地號土地所有權人已非陳國雄而陷於
給付不能，伊依債務不履行及繼承之法律關係，請求上訴人連帶
負損害賠償責任。又上訴人於和解後，提領陳國雄遺留之流動資
產，致伊債權有不能受償之損害，依民法第一百八十四條第一項
、第一百八十五條之規定，請求上訴人負連帶賠償責任等情，求
為命上訴人連帶給付伊新台幣（下同）一百八十萬元，並加付法
定遲延利息之判決（第一審為被上訴人勝訴之判決，上訴人提起
上訴，原審就第一審所命上訴人給付金額超過一百五十一萬零二
百三十一元本息部分，為被上訴人敗訴之判決，被上訴人就其敗
訴部分未聲明不服）。
上訴人則以：伊與被上訴人簽訂和解書，並無詐欺。況縱認伊有
詐欺行為，然已經被上訴人撤銷和解約定而歸於無效，自應依上
開確定判決內容履行，然該判決確定迄今已逾十五年時效而消滅
，且被上訴人迄未為對待給付，該確定判決所示一二○○地號土
地，於七十六年間即遭陳國雄其他債權人強制執行拍賣，亦非可
歸責於陳國雄及伊之事由，自無債務不履行損害賠償之問題。又
乙○○、甲○○已拋棄繼承，被上訴人對之請求，即無理由。另
上訴人並無共同侵害被上訴人之權利可言，被上訴人依侵權行為
損害賠償之法律關係請求上訴人連帶賠償，亦屬無據等語，資為
抗辯。
原審將第一審所為命上訴人給付之判決，就關於給付金額超過一
百五十一萬零二百三十一元本息部分予以廢棄，駁回被上訴人該
部分之訴，其餘部分予以維持，駁回上訴人該部分之上訴，無非
以：查被上訴人主張依台灣高等法院台中分院七十四年度上更(一)
字第一一六號確定判決，上訴人之被繼承人陳國雄應移轉系爭七
筆土地與伊（對待給付義務），為兩造不爭執之事實，嗣訴外人
陳國雄於九十年二月十日去世，上訴人即授權訴外人即上訴人甲
○○之配偶林孟仁於九十年三月十九日，代表上訴人與被上訴人
訂立和解書，雙方約定：「一甲方（即上訴人等）就被繼承人陳
國雄之所遺財產，雲林縣斗南鎮○○段一一九三（原系爭七筆土
地中之一筆）、一一九六、一一九七、一一九八及一二一七地號
等五筆土地繼承後，再移轉過戶予被上訴人。二被上訴人願放棄
其餘土地之請求權及委建契約之其他請求權。三繼承費用由甲方
負擔，甲方轉移乙方（即被上訴人）之過戶費用由乙方自行負擔
」，亦為兩造不爭執之事實。惟查訴外人陳國雄於九十年二月十
日死亡時所遺留之財產，經向財政部台灣省中區國稅局雲林縣分
局函查結果，除前揭和解書所示之系爭五筆土地外，尚有斗南郵
局（存簿儲金）存款一百三十萬三千五百二十四元、台南區中小
企業銀行斗南分行存款一萬七千六百五十二元及二十一萬五千四
百八十三元，國軍斗六收支組存款一百三十八萬四千零五十一元
，及豐興鋼鐵股份有限公司股份價值九萬元、廣順興業有限公司
股份價值二十萬元與開發股份有限公司股份價值二十九萬九千三
百六十元，總計其申報價值共有三百四十八萬零七十元之流動資
產之事實，有財政部台灣省中區國稅局雲林縣分局九十年十月九
日中區稅雲縣資字第0900016583號函及內附之遺產稅財產歸戶明
細表一份在卷可參。從而被上訴人主張訴外人陳國雄死亡時所遺
留之財產，除系爭五筆土地外，尚有相當之流動資產等語，應屬
有據，而堪採信。又「陳國雄歸戶財產查詢清單」，係上訴人甲
○○於九十年二月二十日向雲林縣稅捐稽徵處所申請者，顯然上
訴人甲○○當知悉其亡父所遺留之遺產，除系爭五筆土地外，尚
有前揭合計申報價值總計三百四十八萬零七十元之流動資產，應
無疑義。另乙○○自陳於陳國雄去世後之多次處理陳國雄遺產之
行為，且訴外人林孟仁乃上訴人甲○○之配偶，而上訴人乙○○
、丙○○與甲○○則為被繼承人陳國雄之配偶與女兒，乃屬至親
亦同為繼承人及丙○○主張其分得土地未分現金等情以觀；衡情
堪認渠等對於被繼承人陳國雄所留之遺產明細當知之甚詳。而此
則足認證人林孟仁證述：「不清楚陳國雄遺產情形」等語，顯與
事理有違，致不足採。因之被上訴人主張上訴人等於簽立系爭和
解契約時，就訴外人陳國雄遺產為虛偽之告知等語，亦非虛妄，
而堪採信。另查上訴人甲○○、乙○○於簽訂系爭和解契約後並
未依約履行，竟即於簽定系爭和解書後十五天即九十年四月二日
向台灣雲林地方法院（下稱雲林地院）聲請拋棄繼承陳國雄之遺
產，有雲林地院民事庭對渠等拋棄繼承准予備查之該院九十年四
月十七日雲院任民勇決字第3505號函一紙在卷可參，並經調取該
院九十年度繼字第一四三號卷宗核閱屬實，堪認渠等與被上訴人
簽立系爭和解書時，並無履行之誠意。再觀之證人即書具系爭和
解書之廖勝右及系爭和解書之見證人黃聖淵之證言，再徵諸台灣
高等法院台中分院七十四年度上更(一)字第一一六號確定判決所命
陳國雄給付之系爭七筆土地，與系爭和解契約約定之系爭五筆土
地相較，前者土地總面積數量較多，且均係建築基地，衡諸常情
，倘非上訴人對被上訴人表示訴外人陳國雄已無多餘之財產，則
被上訴人應無捨棄原來之請求，而願與上訴人等協議為前揭和解
之理。故被上訴人主張因上訴人等故意示以不實之遺產狀況，令
其因錯誤而為意思之表示，自屬因被詐欺而為系爭和解之意思表
示等情，應可採信，則被上訴人依法自得撤銷其意思表示。故被
上訴人主張其已於九十年七月十七日以虎尾郵局第四七五號存證
信函，向上訴人為撤銷和解契約之意思表示，自屬合法有據。再
查上訴人之被繼承人陳國雄於死亡後，上訴人乙○○即陸續出售
陳國雄之股票，並多次提領陳國雄銀行或郵局帳戶之存款。上訴
人甲○○則向國稅局申請「陳國雄歸戶財產查詢清單」並申報遺
產稅，復與乙○○及丙○○與被上訴人訂立系爭和解契約，同意
以陳國雄之遺產即系爭五筆土地為移轉行為，另丙○○亦陳稱其
僅繼承土地而已。是由上開事實可知上訴人乙○○、甲○○係基
於遺產繼承人之地位，處分、領取陳國雄之遺產，其又於九十四
年四月二日共同聲請拋棄繼承，乙○○、甲○○兩人既已承受被
繼承人陳國雄之財產行使權利在前，復表示拋棄繼承免除權利在
後，其與我國民法所定繼承係包括承受被繼承人財產上之一切權
利義務本質不合，乙○○、甲○○兩人之拋棄繼承，應不生拋棄
之效力。本件兩造間之和解契約既經被上訴人以受詐欺為由依法
予以撤銷，則有關被上訴人與上訴人之被繼承人陳國雄間之債權
債務關係，自應回歸依前揭台灣高等法院台中分院七十四年度上
更(一)字第一一六號確定判決所示之內容履行。而被上訴人僅就前
揭確定判決所示系爭七筆土地中一二○○地號土地，主張給付不
能，依債務不履行及繼承之法律關係，請求上訴人連帶負損害賠
償責任，應僅就被上訴人主張前揭確定判決所示系爭七筆土地中
之一二○○地號土地部分為審理。又查台灣高等法院台中分院於
七十六年四月二十日所為七十四年度上更(一)字第一一六號確定判
決，認上訴人之被繼承人陳國雄有移轉登記系爭一二○○地號土
地予被上訴人之對待給付義務，而原屬陳國雄所有之系爭一二○
○地號土地，於七十七年七月二十六日經法院拍定（於七十七年
八月三日移轉登記）而由訴外人王添進、黃亮雅、黃亮華、徐淑
貞共同取得，應有部分各四分之一，其中王添進之應有部分四分
之一復經拍賣，現由訴外人廖春棟取得。則系爭一二○○地號土
地之所有權人，既非陳國雄，則其於七十七年七月二十六日，就
該土地移轉登記債務，已陷於給付不能。且係陳國雄未清償其負
債所導致，即屬可歸責事由。末查台灣高等法院台中分院七十四
年度上更(一)字第一一六號確定判決，有關陳國雄移轉一二○○地
號土地，係陳國雄之對待給付義務，而經該案被告即被上訴人行
使同時履行抗辯，而為對待給付判決。又前開案件於七十六年四
月間為言詞辯論，陳國雄不爭執被上訴人對系爭一二○○地號土
地之移轉登記請求權，而屬承認，是自是時起，時效中斷，重行
起算，訴外人陳國雄所負之移轉系爭土地予被上訴人之義務，於
七十七年七月二十六日經強制執行查封拍賣移轉登記予訴外人時
起成為給付不能，而得請求訴外人陳國雄賠償因給付不能而生之
損害，陳國雄之繼承人即上訴人復於九十年三月十九日與被上訴
人簽訂系爭和解契約，並就確定判決之對待給付債務，承認其存
在（該承認不因被上訴人撤銷和解契約而失其存在），則依民法
第一百二十九條第一項之規定即因此中斷消滅時效，並自承認之
時起，重行起算時效；是被上訴人於九十年八月八日提起本件訴
訟依債務不履行請求損害賠償，其請求權不論自七十六年四月間
抑自九十年三月十九日起算，均未罹於時效。又系爭一二○○地
號土地起訴時之價值，經送請華聲不動產研究中心鑑定之結果，
為一百七十七萬零二百三十元，有不動產估價報告書在卷可稽；
是被上訴人依給付不能損害賠償及繼承之法律關係，請求上訴人
連帶賠償一百七十七萬零二百三十元，自屬有據。惟被上訴人對
上訴人有前開一百七十七萬零二百三十元債務不履行損害賠償債
權之債，另其對陳國雄之繼承人即上訴人亦有經台灣高等法院台
中分院七十四年度上更(一)字第一一六號確定判決，所命給付二十
五萬九千九百九十九元本息之債務，為兩造所不爭執之事實，是
上訴人主張以二十五萬九千九百九十九元債權抵銷，自屬有據，
經抵銷之結果，被上訴人僅得請求一百五十一萬零二百三十一元
。從而，被上訴人依債務不履行損害賠償之法律關係請求上訴人
連帶給付二十五萬九千九百九十九元本息，於法有據，應予准許
等詞，為其判斷之基礎。
查，原審謂：台灣高等法院台中分院七十四年度上更(一)字第一一
六號事件於七十六年四月間為言詞辯論，陳國雄於該案不爭執被
上訴人對系爭一二○○地號土地之移轉登記請求權云云。惟依該
判決內容所載，陳國雄係主張伊分得之基地及建築面積均有減少
，而延不辦理所有權移轉登記等語（見一審訴字卷第一宗第六二
頁反面以下），能否謂陳國雄「承認」被上訴人對系爭一二○○
地號土地之移轉登記請求權，即非無疑。且原審認：陳國雄之繼
承人即上訴人復於九十年三月十九日與被上訴人簽訂系爭和解契
約，並就確定判決之對待給付債務，承認其存在，且該承認不因
被上訴人撤銷和解契約而失其存在，則依民法第一百二十九條第
一項之規定即因此中斷消滅時效云云，惟其法律上所憑依據何在
，未見原審說明其理由，亦嫌速斷。又丙○○雖曾主張：二十五
萬九千九百九十九元債權可以抵銷等語（見原審更(一)卷第一一八
頁），惟其效力何以及於上訴人全體，原審亦未說明其理由，殊
有未洽。再者，台灣高等法院台中分院七十四年度上更(一)字第一
一六號確定判決判命被上訴人對待給付之金額僅為十五萬四千一
百八十三元本息（見一審卷第一宗第五八頁），何以原審准以二
十五萬九千九百九十九元之金額抵銷，而未說明其所憑依據，殊
有未合。上訴論旨，指摘原判決關於其不利之部分違背法令，求
予廢棄，非無理由。
據上論結，本件上訴為有理由。依民事訴訟法第四百七十七條第
一項、第四百七十八條第二項，判決如主文。
中    華    民    國  九十五  年    十    月  二十六  日
                      最高法院民事第八庭
                          審判長法官  朱  建  男
                                法官  顏  南  全
                                法官  許  澍  林
                                法官  鄭  傑  夫
                                法官  蘇  清  恭
      本件正本證明與原本無異
                                      書  記  官
中    華    民    國  九十五  年   十一   月    六    日
                                                   m


司法院資訊處製作；財團法人民間司法改革基金會備份。
